臺灣彰化地方法院民事判決
110年度重訴字第165號
原      告  鎮銓鐵材有限公司

法定代理人  石江璉
訴訟代理人  盧江陽律師
被      告  鄉林營造工程股份有限公司

法定代理人  鄭淑珍
訴訟代理人  顏立恩
            陳鎮律師
上列當事人間請求損害賠償事件，本院於民國111年9月6日言詞
辯論終結，判決如下：
    主  文
原告之訴及假執行之聲請均駁回。
訴訟費用由原告負擔。
    事實及理由
壹、兩造陳述：
　一、原告主張：
　　㈠被告與訴外人明駿營造有限公司（下稱明駿公司）前於民
      國97年間因共同承攬經濟部水利署第4河川局之排水改善
      工程，向伊購買100萬公斤鋼筋，嗣被告與明駿公司拒絕
      受領，並以伊給付遲延、契約已解除等情為由向本院起訴
      請求損害賠償（下稱另案或另案訴訟），經本院以98年度
      建字第22號判決駁回被告與明駿公司之訴，此部分並歷經
      數次更審，經臺灣高等法院臺中分院以106年度建上更三
      字第58號判決被告與明駿公司上訴駁回（被告與明駿公司
      於第二審追加之部分與以下本件假扣押部分無關），最高
      法院亦以109年度台上字第3267號裁定駁回上訴確定。
　　㈡被告曾向本院聲請假扣押，而獲本院98年度裁全字第942號
      裁定准予假扣押（下稱系爭假扣押裁定，該案卷宗下稱裁
      全字卷），被告並據以聲請本院以98年度執全字第579號
      事件為假扣押之強制執行（下稱系爭執行程序，該案卷宗
      下稱執全字卷），就伊如附表所示之財產（下稱系爭扣押
      物）予以查封。嗣經另案訴訟被告敗訴確定後，伊於110
      年8月9日據此為由聲請撤銷系爭假扣押裁定，經本院於11
      0年9月28日以110年度裁全聲字第45號准予撤銷。惟被告
      於另案訴訟中敗訴，其於訴訟中聲請之系爭假扣押裁定已
      有自始不當，且被告查封系爭扣押物侵害伊所有權，亦影
      響伊經營、信譽，自應負損害賠償責任。
　　㈢損害賠償金額部分：
　　　⒈系爭執行程序自98年5月13日查封系爭扣押物，至伊於11
        0年8月9日聲請撤銷系爭假扣押裁定為止，已逾12年，
        系爭扣押物均已腐蝕不堪，汽車已達報廢程度，總計損
        害賠償額為新臺幣（下同）1000萬元。
　　　⒉又被告聲請系爭假扣押裁定前，伊曾依雙方買賣契約之
        約定，先行開立金額7,971,356元之發票予被告，以便
        繳納稅款；惟因被告聲請系爭假扣押裁定，伊無法出貨
        ，被告未將伊未出貨3,883,782元貨款部分開立未出貨
        證明予伊，致伊未能銷貨退稅，因而受有繳納稅款之損
        害194,189元。
　　　⒊伊受損害金額合計10,194,189元【計算式：1000萬元＋19
        4,189元＝10,194,189元】
　　㈣為此爰依民事訴訟法第531條第1項、第184條第1項、第2項
      等規定提起本件訴訟等語。
　　㈤並聲明：1.被告應給付原告10,194,189元，及自起訴狀繕
      本送達被告翌日起至清償日止，按週年利率5％計算之利息
      。2.願供擔保請准宣告假執行。
　二、被告辯稱：
　　㈠本件系爭假扣押裁定撤銷之原因係伊所提另案訴訟，業經
      敗訴判決確定，原告依民事訴訟法第530條第1項規定聲請
      撤銷系爭假扣押裁定，經本院裁定准予撤銷，乃屬命假扣
      押後情事變更而撤銷，非為民事訴訟法第531條所謂因自
      始不當而撤銷；又伊向本院聲請為系爭假扣押裁定係為確
      保其買賣契約之損害賠償權，屬依法保障其債權得受清償
      之正當方法，主觀上並無任何故意過失可言，客觀上亦非
      不法行為，縱認民事訴訟法第531條係保護他人之法律規
      定，伊亦未違反，並無不法侵權行為。
　　㈡就原告主張損害賠償金額部分：
　　　⒈系爭扣押物於系爭執行程序期間均由原告保管，且除附
        表編號13鋼筋加工成型品105噸外，其餘系爭扣押物並
        未因查封而中斷或被限制其使用，原告稱系爭扣押物均
        已腐蝕不堪，汽車已達報廢狀況云云，並未舉證以實其
        說。即令屬實，亦是使用後或本質上自然消耗，或保管
        不當所致，並非伊聲請系爭假扣押裁定使然。另外附表
        編號13鋼筋加工成型品105噸之部分，依臺灣高等法院
        臺中分院以106年度建上更三字第58號判決，係原告已
        提出給付，伊與明駿公司受領遲延，準此，該鋼筋加工
        成型品之不利益應由伊承擔，無原告主張受損與否之餘
        地。
　　　⒉又關於原告主張未開立未出貨證明予原告，致原告未能
        銷貨退稅而受有繳納稅款之損害云云，實係原告未及出
        貨，依法應由原告核發相關書面並檢附銷貨退還單向國
        稅局聲請退稅，並開立交貨證明向國稅局說明，該稅款
        與本件系爭假扣押裁定無關。
　　㈢本件侵權行為時效應自98年5月13日查封系爭扣押物起算，
      原告遲至110年12月3日始提起本件訴訟，依民法第197條
      之規定，已罹於侵權行為時效期間等語。
　　㈣並聲明：1.原告之訴及假執行之聲請均駁回。2.如受不利
      亦判決，願供擔保請免為假執行。
貳、不爭執事項（本院卷第202頁至第203頁，並依本判決論述方
    式修正之）：
　一、經被告聲請，本院作成系爭假扣押裁定；被告遂據以發動
      系爭執行程序，就原告如附表所示之系爭扣押物予以查封
      。
　二、另案經本院以98年度建字第22號判決駁回被告與明駿公司
      之訴；此部分經上訴後，歷經數次更審，終經臺灣高等法
      院臺中分院以106年度建上更三字第58號判決被告及明駿
      公司上訴駁回，並由最高法院以109年度台上字第3267號
      裁定駁回上訴確定。
　三、原告以被告另案受敗訴判決確定為由，聲請撤銷系爭假扣
      押裁定，經本院以110年度裁全聲字第45號准予撤銷。
參、本院之判斷：
　一、原告依民事訴訟法第531條第1項規定請求被告賠償損害，
      並無理由：
　　㈠按假扣押裁定因自始不當而撤銷，或因第529條第4項及第5
      30條第3項之規定而撤銷者，債權人應賠償債務人因假扣
      押或供擔保所受之損害，民事訴訟法第531條第1條固有明
      文。惟該條所謂假扣押裁定因自始不當而撤銷，係指對於
      假扣押裁定抗告，經抗告法院依命假扣押時客觀存在之情
      形，認為不應為此裁定而撤銷之情形而言，若係因本案訴
      訟敗訴確定而撤銷該裁定，僅屬因命假扣押以後之情事變
      更而撤銷，尚非該條所謂因自始不當而撤銷（最高法院67
      年台上字第1407號、101年度台上字第1061號裁判要旨參
      照）。
　　㈡查經被告聲請，由本院作成系爭假扣押裁定；被告遂據以
      發動系爭執行程序，就原告如附表所示之系爭扣押物予以
      查封；嗣另案判決被告敗訴確定，原告據此為由聲請撤銷
      系爭假扣押裁定，經本院以110年度裁全聲字第45號准予
      撤銷（參兩造不爭執事項）。則系爭假扣押裁定係因被告
      即另案債權人於另案訴訟受敗訴確定，而經原告即另案債
      務人聲請撤銷，乃屬民事訴訟法530條第1項規定事由，揆
      諸前開說明，尚非民事訴訟法第531條第1項所謂因自始不
      當而撤銷，亦非因同法第529條第4項及第530條第3項之規
      定而撤銷者，則原告依民事訴訟法第531條第1項規定請求
      被告負無過失之損害賠償責任，已屬無據。
　二、原告依民法第184條第1項前、後段請求被告賠償損害，並
      無理由：
　　㈠按因故意或過失，不法侵害他人之權利者，負損害賠償責
      任，故意以背於善良風俗之方法，加損害於他人者亦同，
      民法第184條第1項定有明文。而債務人因假扣押受有損害
      ，向債權人請求賠償，若非本於民事訴訟法第531條之規
      定，而係依民法侵權行為之法則辦理，則須債權人聲請假
      處分有故意或過失，始得為之（最高法院95年度台上字第
      2986號裁判意旨參照）。又債權人為確保其損害賠償債權
      ，而聲請假扣押，不能謂其主觀上有故意以背於善良風俗
      之方法，加損害於債務人，蓋假扣押究屬債權人依法保全
      其債權得受清償之正當方法，何有背於善良風俗方法之可
      言（最高法院78年度台上字第1040號判決要旨參照）。亦
      即而假扣押之目的係債權人為保全強制執行，在保全債權
      之範圍之內，暫時凍結維持債務人之財產現狀，如債權人
      確信其有聲請假扣押查封債務人財產之法律上原因，自難
      僅因嗣後判決認其欠缺所主張之實體上權利，即謂其於初
      始聲請假扣押之行為具有侵權行為之故意或過失，或遽認
      債權人無信其有權利存在之正當理由。末按侵權行為損害
      賠償責任，須行為人因故意過失不法侵害他人權利，亦即
      行為人須具備可歸責性、違法性，並不法行為與損害間有
      相當因果關係，始能成立，且主張侵權行為損害賠償請求
      權之人，對於侵權行為之成立要件應負舉證責任；若原告
      先不能舉證，以證實自己主張之事實為真實，則被告就其
      抗辯事實即令不能舉證，或其所舉證據尚有疵累，亦應駁
      回原告之請求（最高法院100年度台上字第328號判決、98
      年度台上字第1452號判決、110年台上字第1096號判決要
      旨參照），從而原告依民法第184條第1項前、後段請求被
      告賠償損害，則應積極證明被告實施假扣押，係出於故意
      或過失不法侵害原告之權利，或故意以背於善良風俗之方
      法，加損害於原告，始得為之。　　
　　㈡原告雖主張：被告於另案訴訟敗訴，足認被告明知不應聲
      請系爭假扣押裁定，而有自始不當之情事，係故意或過失
      侵害伊所有系爭扣押物之所有權，且影響伊經營、信譽，
      係故意以背於善良風俗之方法加損害於伊云云。惟查：
　　　⒈本件被告於98年4月8日聲請假扣押，係持2,900萬元本票
        影本為據，主張原告尚欠款16,218,844元，且有假扣押
        原因（必要），而獲本院於同日為系爭假扣押裁定等情
        ，有被告之假扣押裁定聲請狀、系爭假扣押裁定、本票
        影本等在卷可參（裁全字卷第2至8頁）。足認被告主觀
        上信賴其對於原告有實體上之損害賠償請求權存在，因
        恐其請求權有無法獲得滿足之虞，基於保全權利目的，
        聲請系爭假扣押裁定，係為保全實體上權利所為之保全
        行為，經本院審認其聲請假扣押之請求已經釋明，認有
        其必要性而予裁定准許，係符合法律規定而為之保全行
        為。準此，被告主觀上本於債權之確信，依法定程序聲
        請假扣押，並依系爭假扣押裁定聲請強制執行，乃係依
        法主張其權利，屬權利之正當行使，非以損害上訴人為
        主要目的，難認有何不法故意、過失侵害上訴人權利，
        或故意以背於善良風俗之方法加損害於原告可言。
　　　⒉嗣後被告與明駿公司共同於98年5月26日向本院聲請支付
        命令，係主張：被告因施作排水工程需要而向原告購買
        鋼筋，於97年3月3日與原告簽訂買賣契約，約定數量為
        100萬公斤之鋼筋，總價款2,900萬元，原告並簽發前開
        同額本票交付被告為履約之保證，嗣後因原告違約，致
        生32,868,823元本息之損害，故請求前開金額等情，經
        本院於同日核發98年度司促字第7873號支付命令；原告
        收受後聲明異議，依法視為被告起訴（即為另案）。另
        案訴訟固經本院以98年度建字第22號判決固駁回被告與
        明駿公司之訴；然此部分經上訴後，歷經數次更審，終
        經臺灣高等法院臺中分院以106年度建上更三字第58號
        判決被告及明駿公司上訴駁回，僅就二審追加部分另為
        判決，並由最高法院以109年度台上字第3267號裁定駁
        回上訴確定（參不爭執事項二）。經核被告主張對原告
        有損害賠償債權提起另案訴訟，係被告循司法救濟途徑
        提出民事訴訟，屬正當權利之行使。再者依民事訴訟法
        第525條第1項第2款、第526條第1項規範意旨，被告即
        另案債權人聲請假扣押，就另案之請求及其原因事實部
        分，僅要求「釋明」即為已足，不以「證明」為必要；
        復參以於歷次審理期間，兩造互有勝負，亦難謂被告於
        聲請假扣押時，明知對原告確無損害賠償債權存在。從
        而自不能因嗣後另案最終確定判決否定被告即另案債權
        人實體上權利存在，即逕謂其初始聲請系爭假扣押時，
        係對原告即另案債務人為侵權行為。
　　　⒊此外，原告復未能舉證被告聲請系爭假扣押裁定及系爭
        執行程序時，有何故意或過失不法侵害其權利，或有何
        故意以背於善良風俗之方法，加損害於原告之情事，依
        前揭說明，尚難僅因被告於另案訴訟經法院判決敗訴，
        即認其就聲請系爭假扣押裁定，應負民法第184條第1項
        之侵權行為賠償責任。
　三、原告依民法第184條第2項請求被告賠償損害，並無理由：
　　㈠按違反保護他人之法律，致生損害於他人者，負賠償責任
      ；但能證明其行為無過失者，不在此限，民法第184條第2
      項定有明文。
　　㈡原告雖主張被告聲請系爭假扣押裁定自始不當，違反民事
      訴訟法第531條第1項之規定，其行為屬違反保護他人法令
      等語。惟查系爭假扣押裁定係因被告於另案訴訟敗訴確定
      而撤銷，非民事訴訟法第531條第1項所謂因自始不當而撤
      銷，已如前述，被告聲請系爭假扣押裁定既未違反上開規
      定，則原告主張被告行為屬違反保護他人法令，請求被告
      應負民法第184條第2項之侵權行為損害責任，亦屬無據。
　四、承前所述，原告所主張民事訴訟法第531條第1項及民法第
      184條等請求權基礎既不存在，則關於有無罹於消滅時效
      與損害賠償責任範圍等爭點，自無庸審酌。從而原告聲請
      向台灣區機器工業同業公會鑑定系爭扣押物，以證明原告
      受損害數額為何云云，經核該待證事實屬損害賠償責任範
      圍，依前揭說明，自無再予調查審究之必要。
肆、綜上所述，原告依民事訴訟法第531條第1項、民法第184條
    第1項前、後段及第2項之規定，請求被告給付10,194,189元
    ，及自起訴狀繕本送達被告翌日起至清償日止，按週年利率
    5％計算之利息，為無理由，應予駁回。
伍、原告之訴既經駁回，其所為假執行之聲請即失所附麗，爰併
    予駁回。
陸、本件事證已臻明確，兩造其餘攻擊防禦方法及證據，經核與
    判決結果不生影響，爰不予調查及一一論列。
柒、據上論結，本件原告之訴為無理由，依民事訴訟法第78條，
    判決如主文。
中　　華　　民　　國　　111 　年　　9 　　月　　23　　日
                  民事第一庭  法  官  徐沛然
以上正本係照原本作成。
如對判決上訴，應於判決送達後20日內向本院提出上訴狀。如委
任律師提起上訴者，應一併繳納上訴審裁判費。
中　　華　　民　　國　　111 　年　　9 　　月　　23　　日
                              書記官  游峻弦

附表：本院98年度執全字第579號（系爭執行程序）假扣押執行
      標的
編號 執行標的 數量 1 豐田自小客車（車牌：0000-00） 1輛 2 國瑞小貨車（車牌：0000-00） 1輛 3 國瑞大貨車（車牌：000-00） 1輛 4 裁剪機（含控制台） 1組 5 冷卻空壓機 SA22A SERIES 1組 6 自動彎曲機 1組 7 鋼筋彎曲機0-35型 1組 8 鋼筋彎曲機D-40型 1組 9 IC電動注油機 CEA型 1組 10 天車 5台 11 打彎機 DT-05型 1組 12 打彎機 DT-235型 1組 13 鋼筋加工成型品 105噸 14 打彎機 D-25型 1組